【裁判字號】    97,台上,6293
【裁判日期】    971204
【裁判案由】    違反貪污治罪條例等罪
【裁判全文】
最高法院刑事判決            九十七年度台上字第六二九三號
上  訴  人  台灣高等法院台中分院檢察署檢察官
被      告  甲○○
選任辯護人  徐文宗律師
被      告  乙○○
上列上訴人因被告等違反貪污治罪條例等罪案件，不服台灣高等
法院台中分院中華民國九十七年六月十九日第二審更審判決（九
十七年度上更(二)字第一一四號，起訴案號：台灣彰化地方法院檢
察署八十九年度偵字第九六三號），提起上訴，本院判決如下：
    主  文
原判決撤銷，發回台灣高等法院台中分院。
    理  由
本件原判決以公訴意旨略以，被告甲○○與被告乙○○事前議定
，由甲○○洩漏本件工程底標價格予乙○○，該工程因而得以極
接近底標之價格得標，事後，乙○○交付甲○○面額新台幣（下
同）十五萬元及五十萬元之支票，認甲○○犯修正前貪污治罪條
例第四條第一項第三款經辦公用工程收取回扣罪、刑法第一百三
十二條之洩漏國防以外秘密罪，以及乙○○犯修正前貪污治罪條
例第十條第一項違背職務行賄罪云云，經審理結果，認均不能證
明被告等犯罪，因而撤銷第一審分別論處被告等上開罪刑之判決
，改判諭知被告等均無罪之判決，固非無見。
惟查：(一)、證據能力乃證據之資格，屬法律問題，除證據欠缺推
論待證事實之關聯性者外，須以法律規定始得剝奪證據推論待證
事實之資格，如法律明文規定非任意性自白或唯一自白不得作為
判斷依據是例。事實審審判，為追求真實發現之目的，除容許一
般證據之外，亦須與人類科學發展同步，廣納科學證據，除法律
有明文限制或未依法調查者外，不得摒棄依科學證據方法取得之
證據，任意視科學證據為無證據能力，蓋憑以判斷事實之科學證
據方法，如其基礎理論已達到該專業領域「普遍接受標準」（th
e general acceptance test，參1923 FRYE v.UNITED STATES.2
93 F.1013 ），所取得之證據即應認具備事實之關聯性而有證據
能力。查測謊之科學證據方法，係本於心理學及生理學之理論為
基礎，以科學儀器詳實記錄受測者應答時之各項反應，復由專業
人員進行問題設計及結果判讀，用資判斷受測者就某事實之回答
有無說謊反應，依當今心理學及生理學專業領域之體認，其基礎
理論已達「普遍接受標準」，所得測謊結果自應認具備證據能力
，而列入刑事訴訟法鑑定規定之規範，依照鑑定之規定，決定證
據能力之有無。原判決以本件測謊結果「無測謊之錄影帶可參」
及「未告知得拒絕」為由，否定測謊結果之證據能力，卻漏未敘
述實施鑑定時應「錄影」或「事先告知得拒絕測謊」之法律根據
，且卷查本件實施測謊鑑定之前，業已獲得受測人甲○○、乙○
○等同意，此有甲○○、乙○○之同意書影本在卷可稽，則本件
測謊鑑定是否滿足實施鑑定之合法條件，原判決亦未論斷，即遽
認測謊結果無證據能力，均有判決理由不備之違背法令。又依刑
事訴訟法於第一百五十八條之四規定：「除法律另有規定外，實
施刑事訴訟程序之公務員因違背法定程序取得之證據，其有無證
據能力之認定，應審酌人權保障及公共利益之均衡維護。」本件
測謊之實施，縱有違反保護受測人訴訟上權益，然其違背法定程
序取得之證據，仍應審酌人權保障及公共利益之均衡維護，以決
定證據能力之有無，原判決未予權衡，即率爾認定測謊鑑定結果
無證據能力，亦有不適用法則之違背法令。(二)、證明力乃證據之
證明程度，證據之證明程度強弱，要屬事實審法院之職權，責無
旁貸，此觀之刑事訴訟法第一百五十五條第一項規定即明。依測
謊鑑定之證據特性，施測人是否具備足夠專業訓練與施測經驗、
施測設題與解讀是否符合測謊原理、受測人是否同意受測（如在
受測人抗拒下施測，足以影響測謊結果）、受測人身體與精神狀
態是否適合受測、測謊儀器或其他設備能否正常運作以及施測當
時有無外在環境不當干擾等情形，均攸關測謊鑑定結果之正確性
，屬審酌此種鑑定證據憑信性之重要根據，事實審法院自應依職
權一一斟酌及之。原審因率爾認測謊鑑定結果欠缺證據能力之故
，疏未依照上開準據斟酌本件測謊結果之證明力，復有應於審判
期日調查之證據未予調查之違背法令。(三)、從而，原判決對於本
件測謊科學證據，即卷附法務部調查局八十八年十二月十日（八
八）陸（三）字第八八一七四七三○號鑑定通知書測謊鑑定結果
：「一、甲○○稱：（一）不知乙○○有無圍標工程；（二）未
洩漏底價給乙○○；十五萬元及五十萬元支票不是賄款。經測試
呈情緒波動反應，應係說謊。二、乙○○稱：（一）開標前不知
工程底價；（二）十五萬及五十萬支票不是賄款；（三）未給甲
○○好處。經測試呈情緒波動反應，應係說謊。」等不利於被告
等之證據，予以摒棄，未列入與其他證據綜合判斷，亦有違誤。
上訴意旨指摘原判決違法，尚非全無理由，因事屬事實判斷，本
院無從自為判決，應認仍有撤銷發回更審之原因。
據上論結，應依刑事訴訟法第三百九十七條、第四百零一條，判
決如主文。
中    華    民    國  九十七  年   十二   月    四    日
                      最高法院刑事第五庭
                          審判長法官  陳  正  庸
                                法官  賴  忠  星
                                法官  林  秀  夫
                                法官  宋      祺
                                法官  陳  祐  治
      本件正本證明與原本無異
                                      書  記  官
中    華    民    國  九十七  年   十二   月    十    日
                                                      V


司法院資訊處製作；財團法人民間司法改革基金會備份。
